【裁判字號】    97,上訴,17
【裁判日期】    990205
【裁判案由】    妨害自由等
【裁判全文】
福建高等法院金門分院刑事判決          97年度上訴字第17號
上  訴  人
即  被  告  丙○○
上  訴  人
即  被  告  甲○○
上  訴  人
即  被  告  乙○○
上列三人共同
選任辯護人  沈炎平律師
選任辯護人  盧烽池律師
上列上訴人即被告因妨害自由等案件，不服福建金門地方法院
97年度訴字第1號，中華民國97年7月3日第一審判決（起訴案號
：福建金門地方法院檢察署96年度偵字第256號），提起上訴，
本院判決如下：
    主  文
原判決撤銷。
丙○○共同犯重利罪，處有期徒刑伍月，如易科罰金，以銀元參
佰元即新台幣玖佰元折算壹日，減為有期徒刑貳月又拾伍日，如
易科罰金，以銀元參佰元即新台幣玖佰元折算壹日；又共同犯剝
奪他人行動自由罪，處有期徒刑柒月，減為有期徒刑參月又拾伍
日，如易科罰金，以新台幣壹仟元折算壹日。應執行有期徒刑陸
月，如易科罰金，以銀元參佰元即新台幣玖佰元折算壹日。
甲○○共同犯重利罪，處有期徒刑伍月，如易科罰金，以銀元參
佰元即新台幣玖佰元折算壹日，減為有期徒刑貳月又拾伍日，如
易科罰金，以銀元參佰元即新台幣玖佰元折算壹日。
乙○○共同犯剝奪他人行動自由罪，處有期徒刑柒月，減為有期
徒刑參月又拾伍日，如易科罰金，以新台幣壹仟元折算壹日。
    事  實
一、丙○○與甲○○原係夫妻關係，丙○○係址設於金門縣金城
    鎮○○路25號7樓之5奕勝資產管理有限公司（下稱奕勝資產
    公司）之負責人，甲○○係擔任業務經理，從事金錢債權收
    買、應收帳款收買等業務，詎丙○○與甲○○二人竟共同基
    於重利之犯意聯絡，乘丁○○因簽賭樂透彩積欠民間借貸新
    台幣（下同）10餘萬元急於籌款還錢之際，於民國95年2月3
    日，由甲○○在上址貸予丁○○18萬元（丁○○本欲借20萬
    元，惟由丙○○與甲○○預扣首月利息2萬元，丁○○實拿
    18 萬元)，分別於當日及同月17日各交付丁○○9萬元，並
    約定每月利息2萬元，且由丁○○提供其所有台灣土地銀行
    金城分行活期儲蓄存簿、印章並簽立票面金額各10萬元之本
    票2紙作為擔保（嗣丙○○藉口前開本票遺失，要求丁○○
    另簽發面額20萬元本票1紙），由丙○○與甲○○二人藉此
    取得與原本顯不相當之重利。
二、丁○○於借貸後，無力償還上開借款，並一再將其交由丙○○夫婦自行提款償還利息之銀行存摺掛失止付，引起丙○○
    不滿，詎丙○○為向丁○○索討債務，竟夥同其四弟綽號「
    小胖」之乙○○共同基於剝奪他人行動自由之犯意聯絡，於
    96 年2月2日下午1時30分許，由丙○○駕駛車牌號碼5E-06
    31銀色自小客車搭載乙○○，前往金門縣金寧鄉○○路1號
    金門酒廠實業股份有限公司金寧廠（下稱金酒公司金寧廠）
    丁○○工作處所，欲強邀丁○○一同至前開奕勝資產公司洽
    談還債事宜，因丁○○不從，接續躲進工廠休息室與金寧廠
    行政大樓樓下辦公室，惟丙○○、乙○○二人最後乃將金寧
    廠行政大樓樓下辦公室之門推開，由乙○○強拉丁○○之衣
    領出辦公室，並由乙○○以一不詳異物指著丁○○背部恫稱
    ：「不要逼我，不要逼我，讓你一輩子坐輪椅」等語，要丁○○乖乖聽話，繼由丙○○、乙○○二人共同強拉丁○○上
    丙○○所駕駛之前開銀色自小客車後座，丁○○心生畏懼，
    迫於無奈，遂不得不依指示上車坐於後座，致丁○○之行動
    自由遭剝奪限制。嗣丙○○與乙○○二人共同駕駛上開自小
    客車自上開行政大樓載丁○○欲駛出金酒公司金寧廠大門時
    ，經該廠警衛蔡顯貴發覺有異出面制止，丙○○只好再將車
    折返金寧廠修護班工具倉庫門口，以此方式剝奪丁○○之行
    動自由達五至十餘分鐘之久。隨後丙○○之二弟許宥彬亦駕
    車前來，另基於傷害之犯意，手持木棍上前毆打丁○○頭部
    、腿部成傷（許宥彬傷害部分業經檢察官另為不起訴處分確
    定），適有該廠警衛梁章興、黃延慶等人在場見狀後予以制
    止，並即將丁○○送至廠內醫務室治療。
三、案經丁○○訴由金門縣警察局金寧警察所報請福建金門地方
    法院檢察署檢察官偵查起訴。
理  由
壹、關於證據能力部分：按被告以外之人於審判外之言詞或書面
    陳述，除法律有規定者外，不得作為證據，刑事訴訟法第
    159條第1項定有明文。經查，告訴人丁○○96年2月3日於警
    詢筆錄中所為之指述、證人梁章興、黃延慶及蔡顯貴96年2
    月6日於警詢筆錄所為之證述，係屬被告以外之人於審判外
    之陳述，經被告選任辯護人於原審爭執其證據能力，且無刑
    事訴訟法第159條之1以下規定傳聞證據例外得作為證據之情
    形存在，依刑事訴訟法第159條第1項規定，自無證據能力。
貳、實體部分：
一、訊據被告丙○○否認有重利與妨害自由罪等犯行；被告甲○○亦否認有重利罪犯行；被告乙○○亦否認有妨害自由罪犯
    行，分別辯稱如下：
（一）、被告丙○○辯稱：其並未犯重利與妨害自由罪，其本人
        是冤枉的。
（二）、被告甲○○辯稱：其本人所借給告訴人丁○○之本金款
        項都還未拿回，其未放重利給告訴人，並未犯重利罪。
（三）、被告乙○○辯稱：其並未犯有檢察官所起訴之妨害自由
        罪犯行，原審判其本人妨害自由罪是不對的。
二、被告三人之共同選任辯護人除提出書狀為被告三人辯護外，
    另辯護略稱如下：
（一）、關於重利罪部分，當初預扣二萬元是告訴人的要求，利
        息換成年利率是百分之十二，並不是重利。
（二）、關於妨害自由罪部分，證人蔡顯貴在96年2月6日的證詞
        ，被告並沒有限制告訴人的行為。
（三）、本件告訴人丁○○當初係以須繳罰款及資金週轉為由向
        被告丙○○、甲○○借款，並自行提出借十萬元給付利
        息一萬元之借款條件，惟被告丙○○、甲○○並未與告
        訴人丁○○就上揭借款條件達成合意，則被告丙○○、
        甲○○何來重利罪之犯行？再者，縱被告丙○○、甲○○與告訴人丁○○就上揭借款條件達成合意，惟前揭借
        款條件亦係告訴人丁○○自行提出，足徵告訴人丁○○
        向被告丙○○、甲○○借款並非基於輕率、無經驗，核
        與重利罪之構成要件不合。更甚者，觀諸告訴人丁○○
        、證人蔡雅玲於原審所為之證述，及告訴人丁○○與被
        告丙○○、甲○○彼此間乃熟識之鄰居關係，且於借款
        後又經常出入被告等人所經營的公司，且其分兩次向被
        告丙○○、甲○○借款，縱借十萬元每月給付利息一萬
        元乃被告丙○○、甲○○所提出之借款條件，惟於此情
        況下，告訴人丁○○仍願兩度向被告丙○○、甲○○借
        款，益徵告訴人丁○○向被告丙○○、甲○○借款並非
        基於輕率、無經驗甚明。
（四）、告訴人丁○○在原審所為之指訴矛盾甚多，且證人蔡顯
        貴也不知道告訴人丁○○是被強押上車，因當時告訴人
        丁○○並無任何的暗示手勢或眼色或神情等求救動作，
        如被告丙○○、乙○○二人確有妨害告訴人丁○○自由
        之行為，為何告訴人丁○○在車子行經金門酒廠門口時
        沒有求救之行為。綜上所述，被告丙○○、乙○○並沒
        有妨害自由之行為，且妨害自由之行為必須行為人以非
        法之行為剝奪他人之行動自由，如果只是意志決定受到
        壓制，並不構成妨害自由。從告訴人丁○○於96年8月1
        日在原審所為之陳述，告訴人丁○○只是意志自由決定
        受到壓制，行動自由並沒有達到受剝奪之程度，故被告
        丙○○、乙○○二人並未共犯剝奪他人行動自由罪甚明
        。
三、本院查：
甲：被告丙○○、甲○○共犯重利罪部分：
（一）、告訴人丁○○係因缺錢，乃於95年2月間至金城鎮○○
        路25號7樓之5奕勝資產公司借貸款項，當時被告丙○○
        與甲○○夫婦二人均在場，由被告甲○○受理，被告丙○○則指示被告甲○○借貸事宜，上開奕勝資產公司亦
        是住家；告訴人丁○○總共借貸款項20萬元，實際拿18
        萬元。第一次是於95年2月3日向被告甲○○拿取9萬元
        ，第二次是同年2月17日告訴人丁○○至上開奕勝資產
        公司，被告甲○○再拿9萬元給告訴人丁○○，並向告
        訴人丁○○表示利息是一成，每個月利息2萬元；告訴
        人丁○○當場於上開奕勝資產公司有簽發面額10萬元、
        10萬元及20萬元之本票3張給被告甲○○；預扣2萬元是
        當作利息，告訴人丁○○實拿18萬元；亦即借10萬元扣
        1萬元之利息各等情，業據告訴人丁○○於於96年8月1
        日在偵查中與97年6月4日在原審審理中分別證稱明確在
        卷（偵查卷第9頁、10頁、13頁；原審卷第69頁至第75
        頁、84頁、87頁、88頁）。
（二）、被告甲○○於96年8月13日在偵查中供稱，95年2月間其
        夫即被告丙○○有借20萬元給告訴人丁○○，當時沒有
        講利息是多少，告訴人丁○○有簽一張本票20萬元，惟
        辯稱每個月還2萬元是本金，沒有預扣首月利息（偵查
        卷第29頁）；嗣於96年11月5日在偵查中供稱，其本人
        於95年2月間分兩次借給告訴人丁○○20萬元，借10萬
        元每個月利息1萬元；95年2月間共借貸給告訴人丁○○
        20萬元，先預扣一成就是二萬元當作首月利息；告訴人
        丁○○有將土地銀行存摺、提款卡、密碼交給被告丙○○，然後由其本人拿存摺、印章去土地銀行提款；願意
        對重利罪認罪等語在卷（偵查卷第84頁）。
（三）、被告丙○○於96年8月13日在偵查中供稱，其本人係奕
        勝資產公司負責人，並由其妻即被告甲○○在該公司擔
        任業務經理，該公司係負責經營借貸業務，其於95年2
        月間有借貸告訴人丁○○20萬元，有簽一張20萬元之本
        票，惟未談利息，沒有預扣利息也未提供擔保品（偵查
        卷第30頁）；嗣於96年11月5日在偵查中供稱，被告甲○○於96年11月5日在偵查中所供稱告訴人丁○○借款
        20 萬元，借10萬元每個月利息1萬元；95年2月間共借
        貸給告訴人丁○○20萬元，先預扣一成就是二萬元當作
        首月利息等情均是事實等語在卷（偵查卷第84頁）。
（四）、由上述可知，告訴人丁○○確有向被告丙○○、甲○○
        經營之奕勝資產公司借款20萬元，經扣除首期利息2萬
        元，實拿18萬元情，已為被告丙○○、甲○○二人所不
        否認，是以本案有關被告丙○○、甲○○是否構成重利
        罪，當視該被告二人是否趁人「急迫」之際貸以金錢，
        而收取與原本顯不相當之利息而定。經查：
       1、告訴人即證人丁○○於97年6月4日在原審審理時證稱
          ，因簽賭樂透彩積欠民間借款10餘萬元，從報載廣告
          得知被告丙○○、甲○○有在從事借貸業務，因缺錢
          用需還債，故在95年2 月3日向被告借款，每10萬元
          預扣利息1萬元後，再按月收取1萬元之利息，共向被
          告借款20萬元，分2次即95年2月3日與2 月17日給付
          ，預扣2萬元利息後實拿18萬元，並交付證人丁○○
          所有之土地銀行存摺、印章及提款卡，以及簽發面額
          10萬元之本票2紙以為擔保。由被告甲○○持證人陳
          成釧所交付之提款卡，按月自證人丁○○之帳戶提領
          至少2萬元，已提領22 萬餘元等語明確（原審卷第69
          頁至第76頁、84頁、87頁、88 頁），並有臺灣土地
          銀行金城分行丁○○活期性存款往來明細表在卷可證
          （偵查卷63頁至第65頁；原審卷第133頁至第13 5頁
          ；136頁至第155頁）。依被告甲○○、丙○○二人於
          警詢中均供稱，丁○○一毛錢都沒有還，還欠20萬元
          等語（金門縣警察局金寧警察所刑案偵查卷宗第5頁
          、17頁）；被告甲○○復於96年11月5日在偵查時供
          承：「我在95年2月份，分2次借給丁○○20萬元，當
          初利息是丁○○自己講的，借10萬元每個月給利息1
          萬元」、「20萬元，丁○○說利息是1成，先扣借款
          一成也就是二萬元當作首月利息」，「（問：你是否
          對重利罪認罪？）我願意認罪。」等語明確（偵查卷
          第84頁），足見被告丙○○、甲○○等二人確有向告
          訴人丁○○按月收取2萬元，而該2萬元應為借款之利
          息無疑。以借款本金18萬元計算，按月收取利息2萬
          元，換算月息為百分之11.1，換算年息則高達百分之
          133，顯逾民法第205條所定法定最高利率年息百分之
          20甚鉅，顯與原本不相當之重利至明。
       2、證人丁○○因簽賭樂透彩積欠民間欠款，需錢恐急之
          際，故願向被告丙○○、甲○○二人借貸款項18萬元
          ，並負擔每月2萬元之利息，已如前述。且證人陳成
          釧於偵查中與原審審理時亦證稱，借款當時曾簽發面
          額10萬元之本票2紙，嗣又應被告丙○○之要求，再
          簽發面額20萬元之本票1紙，合計共簽發面額40萬元
          之本票交付予被告甲○○等語在卷（偵查卷第9頁、
          13頁；原審卷第73頁、74頁、84頁），顯見證人陳成
          釧若非確實急需上開借貸款項還債，衡情何以願意負
          擔如此沈重之利息，並簽發高於借貸款項金額2倍之
          本票供作擔保。由此可見，被告丙○○、甲○○二人
          顯係趁證人丁○○急需用錢之迫切時機，借貸金錢給
          證人丁○○並從中收取與原本顯不相當之高額利息甚
          明。
       3、被告丙○○、甲○○二人雖辯稱，利息是丁○○借款
          時自己提出之借款條件，首月所扣2萬元是全期利息
          ，而非首月利息；且每月提領2萬元是本金，超過的
          部分都會還給丁○○云云。然查，告訴人丁○○既急
          需用錢，當然是希望能全數取得所借款項，又豈會自
          己應允預扣首月利息，而僅取得18萬元呢？且告訴人
          丁○○當時既已因簽賭樂透彩而負債，經濟能力已是
          不佳，豈會自己要求負擔年息高達百分之133的高額
          利率？可見被告丙○○、甲○○二人所辯顯與常情有
          違。再者，證人丁○○於原審審理經檢察官詰問時證
          稱：「（問：當初你借10萬元時，他們給你10萬元嗎
          ？）預扣1萬元作手續費。」、「（問：借款10萬元
          預扣1萬元，是作手續費，還是每個月要1萬元的利息
          ？）他們有說是利息，但是他們也說手續上要這樣。
          」、「（問：之後是否還扣1萬元的利息？）對。」
          等語綦詳（原審卷第72頁）。可見有關利息之約定，
          乃係被告丙○○、甲○○二人所要求，並非如被告二
          人所辯是借款之告訴人丁○○自行提出之借款條件。
       4、又被告丙○○既自承，借款給告訴人丁○○時並未約
          定分幾期清償，亦未約定利息，則如何計算全期利息
          為2萬元，而按月自丁○○帳戶提領之款項為清償本
          金呢？況且，原審依職權向台灣土地銀行金城分行調
          取丁○○帳戶之交易明細資料以及取款憑條影本，經
          比對取款憑條上之字跡以及書寫習慣，並提示上開資
          料供被告及告訴人丁○○辨認後，確認由被告丙○○
          及甲○○所提領之款項共計201,100元，亦有前揭臺
          灣土地銀行金城分行丁○○活期性存款往來明細表與
          原審筆錄及取款憑條等各在卷可稽（偵查卷63頁至第
          65頁；原審卷第75頁至第76頁、126頁、136頁至第15
          5頁、161頁至第164頁）。惟查被告丙○○及甲○○
          二人於前揭警詢中均供稱，丁○○沒有還過一毛錢，
          還欠20萬元等語，已如前述。且原審於97年6月13日
          審理時當庭訊問被告甲○○，丁○○尚積欠多少錢時
          ，被告甲○○答稱，丁○○尚欠8萬元等語（原審卷
          第165頁、166頁）。是以，不論是被告丙○○及李沛
          縈於警詢中所供，丁○○尚欠20萬元，抑或被告李沛
          縈於原審審理時供稱，丁○○尚欠8萬元，則告訴人
          丁○○僅借款18萬元，被告丙○○、甲○○自告訴人
          丁○○之帳戶中已提領201,100元，結果告訴人陳成
          釧欠款仍未能還清，顯見被告丙○○所辯，按月自告
          訴人丁○○帳戶中所提領之2萬元為清償本金一節，
          並非事實。
       5、被告丙○○及甲○○二人雖於原審審理時另辯稱，每
          月自告訴人丁○○之帳戶提領出來的款項，超過2萬
          元的部分，都會還給告訴人，並舉證人蔡雅玲為證（
          原審卷第117頁、118頁）。惟證人蔡雅玲於97年6月4
          日在原審審理時證稱，有看過丁○○到奕勝資產公司
          拿錢，有過來找老闆喝茶，拿什麼錢證人不知道，拿
          過幾次錢也不知道，只知道有時月初來，有時月中來
          ，有時只是來喝茶，不知道丁○○有跟奕勝資產公司
          借錢的事等語在卷（原審卷第113頁至第117頁）。而
          證人丁○○於96年11月5日在偵查中亦證稱，會在每
          個月月初向甲○○要錢（偵查卷第85頁），另於97年
          6月4日在原審審理中亦證稱：「（問：多餘的錢他們
          是否會還給你？）有，但是後來他們都不給我，說要
          還本金。」等語在卷（原審卷第82 頁）。是由證人
          蔡雅玲之上開證述可知，告訴人丁○○有到過奕勝資
          產公司向被告甲○○拿錢，至於拿什麼錢、拿多少錢
          ，證人蔡雅玲則證稱不知道；再佐以告訴人丁○○亦
          供稱會向甲○○要多餘錢，足認被告丙○○、甲○○
          每月確有將超過2萬元的部份還給告訴人丁○○。然
          而，被告丙○○、甲○○既然每月自告訴人丁○○之
          前揭銀行帳戶提領2萬元作為借款利息，即已該當重
          利罪收取與原本顯不相當之重利構成要件，至於將超
          過2萬元的部分交還告訴人丁○○，並不影響於被告
          丙○○、甲○○所犯本件重利罪之成立。
       6、綜上所述，被告丙○○、甲○○趁告訴人丁○○因簽
          賭樂透彩積欠民間借款10餘萬元，需款孔急之際，貸
          與告訴人18萬元，卻按月收取2萬元之利息，其所收
          取之利息高達年息百分之133，已逾民法第205條所定
          法定最高利率年息百分之20甚鉅，顯係趁他人急迫貸
          以金錢而收取與原本顯不相當之重利至明。本件被告
          丙○○、甲○○二人所犯重利罪犯行，事證明確，該
          二人犯行應堪認定。本件告訴人丁○○業已於原審審
          理時到庭就本案重利罪與剝奪他人行動自由罪多次證
          述綦詳，辯護人於本院準備程序聲請再傳喚告訴人陳
          成釧出庭作證，核無必要，併予敘明。
乙、被告丙○○、乙○○二人共犯非法剝奪他人行動自由罪部分
    ：
（一）、告訴人丁○○因積欠被告丙○○18萬元之借款未還，期
        間又曾2度向臺灣土地銀行金城分行辦理存摺變更，致
        使被告丙○○即便取得告訴人丁○○借款時所交付之銀
        行存摺及提款卡，也因此中斷自告訴人之帳戶領款項，
        故被告丙○○對於告訴人已是心有不滿並曾因此而率眾
        毆打告訴人丁○○，致使告訴人丁○○心生畏懼又將變
        更後之新存摺交付給被告丙○○等情，業據證人丁○○
        於97年6月4日在原審審理時證稱明確在卷（原審卷第82
        頁、84頁、85頁）。是以，本件案發當日96年2月2日，
        已是告訴人丁○○向被告丙○○借款滿1年，而告訴人
        丁○○又因遭強制執行扣款後，所餘薪水每月已不足2
        萬元，而未能依約按月給付2萬元之利息，對於告訴人
        心生不滿的被告，自是有此一犯罪動機，藉由非法剝奪
        告訴人丁○○之行動自由，迫使告訴人丁○○還清欠款
        至明。
（二）、再者，被告丙○○雖一再辯稱，是告訴人丁○○自願和
        他們上車，欲前往奕勝資產公司協商債務云云。然而被
        告丙○○、乙○○二人共同開車，於上班時間先前往告
        訴人丁○○金酒公司金寧廠上班之地點，其另一兄弟許
        宥彬嗣後則帶棍棒前來，此均據證人丁○○、黃延慶、
        梁章興、蔡顯貴等人分別於偵查中及原審審理時證稱明
        確在卷（偵查卷第10頁、11頁、13頁、14頁；原審卷第
        69頁、75頁至第80頁、88頁、89頁、92頁、101頁至第
        112頁）。被告丙○○、乙○○與告訴人丁○○本是鄰
        居等情，業據被告丙○○於97年6月13日在原審審理時
        供承在卷（原審卷第169頁）；則被告丙○○既是與告
        訴人丁○○間屬鄰居關係，衡情可以正常見面，何需在
        告訴人丁○○上班時間，夥同其兄弟乙○○及許宥彬等
        人帶著棍棒前去找告訴人，顯見被告丙○○、乙○○等
        二人前往告訴人上班地點找告訴人丁○○，已是不懷好
        意。又被告乙○○於97年6月13日在原審審理時亦自承
        ，有與告訴人曾在金門酒廠金寧廠發生拉拉扯扯等語在
        卷（原審卷第171頁）。由上述調查說明，可見告訴人
        丁○○顯然並非自願與被告丙○○、乙○○二人同行，
        如係告訴人丁○○自願與被告丙○○、乙○○二人同行
        ，衡情豈會發生拉扯？再者，被告丙○○、乙○○二人
        前去找告訴人丁○○時，正好在告訴人丁○○之上班時
        間內，而告訴人丁○○能幸運地不遭被告丙○○、乙○○二人脅迫出金寧廠前去奕勝資產公司，亦是因為在上
        班時間，告訴人丁○○未經過請假，故金酒公司金寧廠
        大門警衛不予放行所致，此亦據證人即金寧廠警衛蔡顯
        貴於97年6月4日在原審審理時證述在卷（原審卷第101
        頁至第102頁、第106頁至第109頁）。由此可見，若非
        告訴人丁○○是在非自願以及無法迴避的情形，豈會不
        先經過請假手續，而以無故曠職之方式，與被告丙○○
        、乙○○二人一同離去。
（三）、告訴人丁○○固指稱，被告乙○○曾對其表示持有掌心
        雷手槍，並於被告丙○○與告訴人拉扯之際，以不詳異
        物抵住其背部，並恐嚇說：你走不走，不要逼我等語，
        致使告訴人心生畏懼而隨被告上車。然查，有關被告乙○○持掌心雷手槍恐嚇告訴人乙節，除告訴人丁○○之
        單方面指訴外，本案並無任何槍械扣案可資佐證，亦無
        其他證據足資證明被告乙○○確實持有上開槍械，並用
        以向告訴人恐嚇。另查，被告丙○○、乙○○二人，明
        知告訴人丁○○不願與渠等同赴奕勝資產公司協商債務
        ，竟動手拉扯告訴人丁○○並以不詳異物佯裝槍械自背
        後抵住告訴人，以此方式脅迫告訴人，致告訴人感受生
        命受到立即之威脅，致使告訴人丁○○心生畏懼，且被
        告丙○○、乙○○二人於告訴人丁○○本不願上車之際
        ，竟共同強拉告訴人丁○○上車，使告訴人丁○○不得
        不在上班時間，未經請假即與被告上車前往奕勝資產公
        司，而告訴人丁○○被強拉上被告丙○○之上揭車牌號
        碼5E-0631銀色自小客車內，自上開金寧廠行政大樓地
        點上車起至金寧廠大門口警衛室經警衛欄阻後，又折返
        金寧廠修護班工具倉庫門口等時段，告訴人丁○○之行
        動自由遭剝奪限制達五至十餘分鐘之久，已據告訴人丁○○於原審審理時證述明確在卷（原審卷第89頁至第90
        頁、77頁至第78頁）。由此可見，被告丙○○、乙○○
        二人所為，已該當刑法第302條第1項之剝奪他人行動自
        由罪之構成要件至明。本件被告丙○○、乙○○二人妨
        害自由犯行事證明確，該二人犯行均應堪認定。被告丙○○、乙○○二人否認有妨害自由罪犯行，無非事後卸
        責之詞，不足採信。
四、關於新舊法比較適用問題：
（一）、按被告丙○○、甲○○二人所犯前揭重利罪行為後，法
        律有變更者，適用行為時之法律。但行為後之法律有利
        於行為人者，適用最有利於行為人之法律，刑法第2條
        第1項定有明文。而適用最有利於行為人之法律，既曰
        法律，自較刑之範圍為廣，除法律有特別規定（如修正
        後刑法第2條第2項非拘束人身自由之保安處分適用裁判
        時法、修正後刑法施行法第9條之3規定等情形），應依
        其規定，或事關執行之緩刑宣告，或犯罪在刑法修正施
        行前，自首在刑法修正施行後之自首情況，或程序事項
        等規定（如刑法第40條沒收宣告之程序規定），均應適
        用裁判時之修正後刑法規定外，其它仍應依刑法第2條
        第1項之規定為法律變更之比較適用；又關於易科罰金
        之折算標準、易服勞役之折算標準及期限、罰金與死刑
        是否併予執行、多數有期徒刑定應執行刑時之最高刑期
        限制等修正，事涉行為人易刑折算標準金額之多寡與期
        限之長短及定執行刑時能否就罰金刑併予執行或有期徒
        刑定應執行刑時最高度之限制，亦均屬修正後刑法第2
        條第1項所應比較適用法律之範圍；另拘束人身自由之
        保安處分，並非屬修正後刑法第2條第2項規定應適用裁
        判時法之範圍，除有特別規定者外，仍屬應依修正後刑
        法第2條第1項比較適用之法律；從刑附屬於主刑，除法
        律有特別規定者外，應依主刑所適用之法律。再者，比
        較適用法律時，應就罪刑有關之共犯、未遂犯、連續犯
        、牽連犯、結合犯，以及累犯加重、自首減輕暨其他法
        定加減原因（如身分加減）與加減例等一切情形，綜其
        全部之結果而為比較後，整體適用，不能割裂而分別適
        用有利益之條文，有最高法院民國95年5月23日刑事庭
        第8次會議決議及最高法院24年上字第4634號、24年上
        字第5292號、27年上字第2615號、29年上字第964號判
        例可資參照。
       1、經查，本案被告丙○○、甲○○二人行為後，刑法業
          於94年2月2日修正公布，並自95年7月1日起生效施行
          ，刑法第344條之重利罪，法定刑所得選科之罰金為
          1,000元以下罰金，據修正後刑法施行法增訂第1條之
          1：「中華民國94年1月7日刑法修正施行後，刑法分
          則編所定罰金之貨幣單位為新臺幣。94年1月7日刑法
          修正時，刑法分則編未修正之條文定有罰金者，自94
          年1月7日刑法修正施行後，就其所定數額提高為30倍
          。但72年6月26日至94年1月7日新增或修正之條文，
          就其所定數額提高為3倍。」及刑法第33條第5款修正
          為：「主刑之種類如下：五、罰金：新臺幣一千元以
          上，以百元計算之」等規定，是依修正後之法律，刑
          法第344條之重利罪所得選科之罰金刑最高為新臺幣
          30,000元、最低為新臺幣1,000元；然依被告等行為
          時之刑罰法律，即罰金罰鍰提高標準條例第1條前段
          規定得提高之倍數為2倍至10倍及刑法第33條第5款規
          定之罰金最低額1元計算，刑法第344條之重利罪所得
          選科之罰金刑最高額為銀元10,000元，最低額為銀元
          1元，經依現行法規所定貨幣單位折算新臺幣條例第2
          條換算為新臺幣，最高額雖與新法同為新臺幣30,000
          元，然最低額僅為新臺幣3元，經比較上述修正前、
          後之刑罰法律，自以被告等行為時關於科處罰金刑之
          法律較有利於被告等。
       2、按刑法第28條原規定：「二人以上共同『實施』犯罪
          之行為者，皆為共同正犯。」，嗣新法修正為：「二
          人以上共同『實行』犯罪之行為者，皆為共同正犯。
          」，將舊法之「實施」修正為「實行」。其中「實施
          」一語，涵蓋陰謀、預備、著手及實行之概念在內，
          其範圍較廣；而「實行」則著重於直接從事構成犯罪
          事實之行為，其範圍較狹；亦即新修正之刑法第28條
          雖將「實施」修正為「實行」，排除完全未參與犯罪
          相關行為之「實行」的「陰謀共同正犯」與「預備共
          同正犯」，但仍無礙於「共謀共同正犯」之存在。是
          修正後刑法共同正犯之範圍已有限縮，共同正犯之範
          圍既因此而有變動，自屬犯罪後法律有變更，而非僅
          屬純文字修正，應有新舊法比較適用之問題。然就本
          案被告丙○○、甲○○二人所犯本案共同重利罪，無
          論依修正前或修正後刑法第28條之規定，均成立共同
          正犯，即無有利或不利之情形，參之最高法院97年4
          月22日97年度第2次刑事庭會議決議意旨，即無庸為
          新舊法之比較（最高法院98年度台上字第1316號刑事
          判決參照）。則本案被告丙○○、甲○○二人所犯前
          揭共同重利罪，依一般法律適用原則，逕行適用裁判
          時之現行刑法第28條規定即可。
       3、又修正前刑法第51條規定：「數罪併罰，分別宣告其
          罪之刑，依左列各款定其應執行者：」，其中第5款
          規定：「宣告多數有期徒刑者，於各刑中之最長期以
          上，各刑合併之刑期以下，定其刑期。但不得逾20年
          」，修正後刑法第51條第5款規定：「宣告多數有期
          徒刑者，於各刑中之最長期以上，各刑合併之刑期以
          下，定其刑期。但不得逾30年」，比較結果，修正後
          刑法並非較有利於被告。
       4、又上述所謂一體適用，係指與罪刑有關之本刑而言，
          並不包括易刑處分在內，易刑處分係刑罰執行問題，
          既與罪刑無關，自應分別就新舊法所規定之有利不利
          為比較，而適用最有利於行為人之規定以定其易刑之
          折算標準。按而刑法第41條已於民國98年12月15日經
          立法院修正並三讀通過，復經總統於同年12月30日公
          布生效（修正刑法施行法第10條參照）。惟該新修正
          刑法第41條第1項僅就文字略予修正，有關犯最重本
          刑為五年以下有期徒刑以下之刑之罪，而受六月以下
          有期徒刑或拘役之宣告者，得以新台幣一千元、二千
          元或三千元折算一日。該法條第1項關於易科罰金之
          法定條件內容則並未修正變更；此外刑法第41條另增
          訂第9項、第10項。依上揭修正後刑法第41條第1項之
          規定，犯最重本刑為五年以下有期徒刑以下之刑之罪
          ，而受六個月以下有期徒刑或拘役之宣告者，得以新
          臺幣一千元、二千元或三千元折算一日。該法條第1
          項關於易科罰金之法定條件內容則並未修正。然依被
          告丙○○、甲○○二人行為時之刑法第41條第1項前
          段原規定（即民國90年1月10日修正之刑法第41條）
          ：「犯最重本刑為五年以下有期徒刑以下之刑之罪，
          而受六個月以下有期徒刑或拘役之宣告者，因身體、
          教育、職業、家庭之關係或其他正當事由，執行顯有
          困難者，得以一元以上、三元以下折算一日，易科罰
          金。」，又行為時之易科罰金折算標準，依修正前罰
          金罰鍰提高標準條例第2條前段規定（現已刪除），
          就其原定數額提高為100倍折算1日，則本件被告許洧
          睿、甲○○行為時之易科罰金折算標準，應以銀元
          300元折算1日，經折算為新臺幣後，應以新臺幣900
          元折算為1日。故經比較修正前後之易科罰金折算標
          準，以95年7月1日修正公布施行前之規定（即民國90
          年1月10日修正之刑法第41條），較有利於被告許洧
          睿、甲○○，則依現行刑法第2條第1項前段，應適用
          修正前即民國90年1月10日修正之刑法第41條第1項前
          段及廢止前罰金罰鍰提高標準條例第2條前段規定，
          定其易科罰金之折算標準。
五、核被告丙○○所為，係犯刑法第344條之重利罪及第302條第
    1項之剝奪他人行動自由罪；被告甲○○所為係犯刑法第344
    條之重利罪；被告乙○○所為係犯刑法第302條第1項之剝奪
    他人行動自由罪。按刑法第302條之妨害自由罪，原包括私
    禁及以其他非法方法剝奪人之行動自由而言，所謂非法方法
    ，當包括強暴脅迫等情事在內（按上訴人以水果刀強押周女
    上其駕駛之自用轎車，剝奪其行動自由，並將車駛向屏東縣
    萬丹公墓途中，周女要求迴車，並表示如不迴車，即跳車云
    云，上訴人於妨害自由行為繼續中，嚇稱如跳車即予輾死等
    語，自屬包含於妨害周女行動自由之同一意念之中。縱其所
    為，合於刑法第305條恐嚇危害安全之情形，仍應視為剝奪
    行動自由之部分行為，最高法院74年度台上字第3404號著有
    判例可資參照）。本件公訴人起訴事實雖認被告乙○○尚有
    恐嚇告訴人丁○○，而犯有刑法第305條恐嚇危害安全罪，
    惟上開恐嚇犯行則屬於被告乙○○與丙○○共犯本案剝奪他
    人行動自由行為繼續中所為，而為剝奪他人行動自由罪行為
    之一部分，業據檢察官於97年6月4日在原審審理時陳稱在卷
    （原審卷第68頁）；故被告乙○○於其所犯本件共同剝奪他
    人行動自由罪行為繼續中，雖以一不詳異物指著告訴人丁○○背部恫稱：「不要逼我，不要逼我，讓你一輩子坐輪椅」
    等語，自屬包含於妨害告訴人丁○○行動自由之同一意念之
    中，故被告乙○○上揭所為，雖合於刑法第305條恐嚇危害
    安全之情形，參照前開最高法院74年度台上字第3404號判例
    所示，仍應視為本案剝奪行動自由之部分行為，故不再另論
    被告乙○○刑法第305條之恐嚇危害安全罪，併予敘明。被
    告丙○○與甲○○間，就所犯前揭重利罪，被告丙○○與乙○○間，就所犯上開剝奪他人行動自由罪，彼此間有犯意聯
    絡及行為之分擔，均應論以共同正犯。被告丙○○所犯上開
    重利罪及剝奪他人行動自由罪二罪間，犯意各別，行為互殊
    ，應依數罪規定，併合處罰。又本件檢察官起訴書犯罪事實
    第十一行雖指稱被告丙○○夥同其弟乙○○及許宥彬共犯本
    件剝奪他人行動自由罪犯行（蒞庭之原起訴檢察官於97年6
    月4日在原審審理時亦當庭陳稱，被告丙○○與乙○○及許
    宥彬三人就所犯本件剝奪他人行動自由罪均有犯意聯絡，而
    為共同正犯，見原審卷第68頁），惟經查本案剝奪他人行動
    自由罪犯行，僅由被告丙○○與乙○○二人對於告訴人丁○○所為，此據告訴人丁○○於偵查中與原審審理時指明證述
    綦詳，許宥彬並未參與本件共同剝奪他人行動自由罪犯行，
    已如前述；此外又查並無其他積極事證足認許宥彬確有共同
    犯本件共同剝奪他人行動自由罪犯行，故起訴書指稱許宥彬
    共犯本件剝奪他人行動自由罪犯行一節，尚有誤會，附此敘
    明。
六、原審以被告三人事證明確，並以本件被告三人等犯罪時間均
    係在96年4月24日以前，合於中華民國96年罪犯減刑條例第2
    條第1項減刑之規定，對於被告三人各其宣告刑二分之1，且
    就被告丙○○部分並就減得之刑定其應執行之刑，對於被告
    三人論罪科刑，並均諭知易科罰金之折算標準，固非無見。
    惟查：
（一）、原判決就被告丙○○、甲○○二人所犯上開共同重利罪
        犯行，成立共同正犯部分，是否依修正前或修正後第28
        條之規定，即無有利或不利之情形，未於理由交代說明
        ，理由顯未完備。
（二）、本件檢察官起訴書犯罪事實認被告丙○○與乙○○及許
        宥彬三人共同對於告訴人丁○○犯有共同剝奪他人行動
        自由罪，已如上述。原判決經調查結果雖認僅被告丙○○與乙○○二人共同對於告訴人丁○○犯有共同剝奪他
        人行動罪犯行，然對於檢察官起訴事實指稱許宥彬亦共
        同犯有剝奪他人行動自由罪部分，許宥彬有無共同參與
        ，原判決理由並未交代說明，顯有已受請求之事項未予
        判決之缺漏。
（三）、本案關於被告丙○○與乙○○二人對於告訴人丁○○犯
        有共同剝奪他人行動自由罪部分，被害人丁○○之行動
        自由遭受剝奪限制達五至十餘分鐘，已據告訴人丁○○
        於原審審理時證述在卷，已如前述（本判決理由欄第貳
        段、三，乙之（三）所述）。原判決於事實欄未敘明被
        告丙○○與乙○○二人對於剝奪他人行動自由罪事實有
        基於如何共同犯意聯絡，且對於被害人丁○○之行動自
        由遭受剝奪限制達五至十餘分鐘，理由亦未說明，對於
        被告丙○○與乙○○二人所犯本件妨害自由之犯罪構成
        要件事實之記載未盡詳實，理由亦未完備。
（四）、本件公訴人起訴事實雖指稱被告乙○○一不詳異物指著
        告訴人丁○○背部恫稱：「不要逼我，不要逼我，讓你
        一輩子坐輪椅」等語，因認被告乙○○尚犯有刑法第30
        5條恐嚇危害安全罪，惟參照上揭最高法院74年度台上
        字第3404號判例所示，被告乙○○所為上揭恐嚇犯行仍
        應視為本案剝奪行動自由之部分行為，不再另論被告乙○○刑法第305條之恐嚇危害安全罪，已如上述。然原
        判決理由第五段第4行至第6行則認為「另起訴意旨雖認
        被告乙○○尚有恐嚇告訴人丁○○，惟此部分業經公訴
        檢察官於本院審理時減縮起訴事實予以剔除，均併此敘
        明。」云云。查原判決事實欄亦明確記載「乙○○遂以
        一不詳異物指著告訴人丁○○背部恫稱：「不要逼我，
        不要逼我，讓你一輩子坐輪椅」等語，對於被告乙○○
        上開恐嚇犯行，究竟是否為本案剝奪行動自由之部分行
        為，原判決理由未依前揭最高法院74年度台上字第3404
        號判例所示說明交代，理由顯未完備。
（五）、原判決關於被告丙○○所犯共同重利罪與共同剝奪他人
        行動自由罪等二罪，雖依數罪規定併合處罰定其應執行
        刑，惟漏未依刑法第2條規定，就刑法第51條第5款規定
        為新舊法之比較適用。
（六）、原判決據上論結欄關於被告丙○○所犯上揭二罪並依減
        刑後後之規定定執行刑，惟漏未援引中華民國96年罪犯
        減刑條例第10條第1項規定（即裁判確定前犯數罪均應
        減刑而未定執行刑者，就各罪依第二條規定減刑後，適
        用刑法第51條定其應執行之刑）
七、被告三人上訴部分：
（一）、被告丙○○、甲○○及乙○○三人提起上訴，否認犯罪
        ，被告丙○○辯稱，其並未犯重利與妨害自由罪；被告
        甲○○辯稱，其本人所借給告訴人丁○○之本金款項都
        還未拿回，其未放重利給告訴人，並未犯重利罪；被告
        乙○○辯稱，其並未犯有檢察官所起訴之妨害自由罪犯
        行云云。
（二）、被告三人之共同辯護人為被告三人上訴辯護稱，被告丙○○、甲○○並未與告訴人丁○○就上揭借款條件達成
        合意，則被告丙○○、甲○○何來重利罪之犯行？再者
        ，縱被告丙○○、甲○○與告訴人丁○○就上揭借款條
        件達成合意，惟前揭借款條件亦係告訴人丁○○自行提
        出，足徵告訴人丁○○向被告丙○○、甲○○借款並非
        基於輕率、無經驗，核與重利罪之構成要件不合。被告
        丙○○、乙○○並沒有妨害自由之行為，且妨害自由之
        行為必須行為人以非法之行為剝奪他人之行動自由，如
        果只是意志決定受到壓制，並不構成妨害自由。從告訴
        人丁○○於96年8月1日在原審所為之陳述，告訴人丁○○只是意志自由決定受到壓制，行動自由並沒有達到受
        剝奪之程度，故被告丙○○、乙○○二人並未共犯剝奪
        他人行動自由罪。
（三）、經查，本案被告丙○○、甲○○二人共犯本件重利罪犯
        行，被告丙○○與乙○○共犯本件剝奪他人行動自由罪
        犯行，均事證明確，已如前述；對於被告三人與辯護人
        所辯如何不可採，業經本判決理由詳予論述說明，可見
        被告三人與其辯護人提起上訴，否認犯罪，所辯均不足
        採。
八、被告三人提起上訴雖無理由，惟查原判決既有上開可議與違
    誤之處，顯屬無可維持，自應由本院將原判決撤銷，另為適
    法之判決。
九、
   1、爰審酌被告丙○○、甲○○等均正值壯年，竟不思以正途
      取利，以開設合法之資產管理公司作為掩護，而為本案重
      利犯行，使人急需資金者愈陷窮困；而被告丙○○、乙○○兄弟，對被害人因本件重利行為所生之本息債權，不思
      尋正途催討，罔顧法紀，公然以非法方式剝奪被害人之行
      動自由催討債務，造成被害人之損害，亦危及社會公共秩
      序及安寧，及渠等犯罪後均仍無悔意等一切情狀，判處如
      主文第二項至第四項所示之宣告刑，並就被告丙○○、甲○○二人所犯共同重利罪，諭知易科罰金之折算標準。又
      本件被告三人等犯罪時間均係在96 年4月24日以前，且所
      犯罪名亦非中華民國96年罪犯減刑條例第3條所列不得減
      刑之範圍，應依同條例第2條第1項規定，爰均減其宣告刑
      二分之一，另就被告丙○○、乙○○二人共犯剝奪他人行
      動自由罪與被告丙○○、甲○○二人共犯重利罪均減刑後
      ，各諭知易科罰金之折算標準。
   2、按本件被告丙○○所犯共同重利罪部分，其犯罪行為係在
      舊法（即其行為在刑法94年2月2日修正公布，並自95 年7
      月1日起生效施行之前），另其所犯共同剝奪他人行動自
      由罪部分其犯罪行為係在新法（即其行為在刑法94 年2月
      2日修正公布，並自95年7月1日起生效施行之後），關於
      被告丙○○所犯上開二罪之宣告刑依減刑條例規定減刑後
      ，依數罪併罰，並定其應執行之刑，並依依最有利於行為
      人之法律規定，以有利於被告之銀元300元(即新臺幣900
      元)折算1日，為諭知易科罰金之折算標準。
據上論斷，應依刑事訴訟法第369條第1項前段、第364條、第299
條第1項前段，刑法第2條第1項前段、第28條、第302條第1項、
第344條、第41條第1項前段、刑法施行法第1條之1第1項、第2項
前段、修正前即民國90年1月10日修正之刑法第41條第1項前段、
第2項、修正前刑法第51條第5款、廢止前罰金罰鍰提高標準條例
第2條，中華民國96年罪犯減刑條例第2條第1項第3款、第7條、
第9條、第10條第1項，判決如主文。
本案經檢察官張益昌到庭執行職務。
中    華    民    國    99    年    2     月    5     日
                刑事庭    審判長法  官  沈宜生
                                法  官  陳容正
                                法  官  陳坤地
以上為正本，係照原本作成，證明與原本無異。
本判決被訴重利罪部分，不得上訴。
本判決被訴妨害自由罪部分，得上訴。
如不服本判決，應於判決收受送達後10日內向本院提出上訴書狀
，其未敘述上訴之理由者並得於提起上訴後10日內向本院補提理
由書狀（均須按他造當事人之人數附繕本）。
中    華    民    國    99    年    2     月    10    日
                                書記官  周秀香
附錄：本案論罪科刑法條全文
中華民國刑法第302條（剝奪他人行動自由罪）
私行拘禁或以其他非法方法，剝奪人之行動自由者，處5年以下
有期徒刑、拘役或3百元以下罰金。
因而致人於死者，處無期徒刑或7年以上有期徒刑，致重傷者，
處3年以上10年以下有期徒刑。
第1 項之未遂犯罰之。
中華民國刑法第344條（重利罪）
乘他人急迫、輕率或無經驗貸以金錢或其他物品，而取得與原本
顯不相當之重利者，處1年以下有期徒刑、拘役或科或併科1千元
以下罰金。

司法院資訊處製作；財團法人民間司法改革基金會備份。
